【裁判字號】    98,訴,1003
【裁判日期】    981109
【裁判案由】    損害賠償
【裁判全文】
臺灣臺北地方法院民事判決              98年度訴字第1003號
原      告  乙○○
            丙○○
被      告  甲○○
上列當事人間因被告過失傷害案件，原告提起刑事附帶民事訴訟
，請求損害賠償，經本院刑事庭以97年度交附民字第268號裁定
移送前來，本院於民國98年10月19日言詞辯論終結，判決如下：
    主  文
被告應給付原告乙○○新臺幣壹拾肆萬陸仟玖佰零壹元，及自民
國九十七年十二月二十三日起至清償日止，按週年利率百分之五
計算之利息。
被告應給付原告丙○○新臺幣壹萬參仟肆佰貳拾元，及自民國九
十七年十二月二十三日起至清償日止，按週年利率百分之五計算
之利息。
原告其餘之訴駁回。
訴訟費用由被告負擔二十分之七，原告乙○○負擔二十分之十一
，原告丙○○負擔十分之一。
本判決第一項於原告乙○○以新台幣肆萬玖仟元為被告供擔保後
，得假執行。
本判決第二項於原告丙○○以新臺幣伍仟元為被告供擔保後，得
假執行。
原告其餘假執行之聲請駁回。
    事實及理由
甲、程序方面：
    按訴狀送達後，原告不得將原訴變更或追加他訴，但有下列
    各款情形之一者，不在此限：…三、擴張或減縮應受判決事
    項之聲明者。民事訴訟法第255條第1項第3款定有明文。查
    原告乙○○、丙○○提起刑事附帶民事訴訟時，原請求被告
    應給付原告二人合計新臺幣（下同）526,521元及自起訴狀
    繕本送達翌日起（即民國97年12月23日）至清償日止之法定
    遲延利息（附民卷第1頁），嗣於訴訟進行中，減縮前開聲
    明之請求金額，分別請求被告給付原告乙○○386,901元及
    給付原告丙○○53,420元（本院卷第119頁），核與前開規
    定相符，應予准許。
乙、實體方面：
壹、原告起訴主張：被告甲○○於民國97年8月3日19時10分許，
    駕駛車牌號碼：5326—EN號自小客車，在臺北縣深坑鄉○○
    路○段48號往石碇方向停車於路邊，準備駛出迴轉往臺北方
    向行駛之際，本應注意行車起步前應顯示方向燈，注意前後
    左右有無障礙或車輛行人，並應讓行進中之車輛行人優先通
    行，及汽車迴車前，應暫停並顯示左轉燈光或手勢，看清無
    來往車輛，始得迴轉，而當時為夜間有照明、天氣晴、道路
    乾燥、平坦、無缺陷之柏油路面，並無不能注意之情事，被
    告甲○○竟疏未注意及此，即貿然起步駛出、迴轉，適同向
    在後之原告丙○○騎乘車牌號碼：J8J－206機車搭載原告乙○○沿臺北縣深坑鄉○○路往石碇方向行駛而來，突見被告
    甲○○駕車由路邊起步欲迴轉，不及閃避，2車發生碰撞事
    故，並造成原告丙○○、乙○○人車倒地，以致原告丙○○
    受有右肘外傷、兩膝外傷、左下腰部外傷之傷害；原告乙○○則受有上正中門齒、側門齒、右上正中門齒、側門齒牙冠
    斷折牙隨暴露、下門牙牙齦溝撕裂傷約1公分、下唇撕裂傷
    約1公分之傷害，案經本院刑事庭以97年度交易字第667號刑
    事判決被告犯過失傷害罪，處有期徒刑3月，如易科罰金以1
    千元折算1日。而原告乙○○發生上開車禍後，經縫合傷口
    、牙科、皮膚科治療而支出醫療費用等，因此增加生活上之
    需要，計支出：急診、掛號、拆線及診斷證明費用3,581元
    、假牙製作費用68,000元、除疤手術療程費用9,800元、交
    通費1,520元等項；且因上開治療期間其難以進食、疼動不
    堪無法入眠，精神痛苦至極，故請求被告賠償慰撫金10萬元
    。又假牙有使用期限，若以20年更換1次，考量國人女性平
    均餘命為78歲，原告乙○○目前年齡為23歲尚須更換3次，
    預估總費用以上開製作假牙費用68,000為基準共204,000元
    （68,000x 3=1,204,000），故被告應賠償原告乙○○386,
    901元。原告丙○○亦因系爭車禍經縫合治療而支出醫療費
    用等，即增加生活上之需要，計支出：急診、掛號、拆線及
    診斷證明費用1,900元、交通費1,520元等項；且因上開治療
    期間，原告丙○○行動不便無法外出運動及打工，導致就讀
    研究所計畫延後，故請求被告賠償其慰撫金5萬元，合計被
    告應賠償原告丙○○53,420元。爰依侵權行為之法律關係請
    求賠償上開損害，並聲明：(一)被告應給付原告乙○○新臺幣
    386,901元，及自起訴狀繕本送達翌日（即97年12月23日)起
    至清償日止，按週年利率5%計算之利息；(二)被告應給付原告
    丙○○新臺幣53,420元，及自起訴狀繕本送達翌日（即97年
    12月23日）起至清償日止，按週年利率5%計算之利息；(二)
    (三)陳明願供擔保，請准宣告假執行。
貳、被告答辯：
    原告乙○○主張假牙以每20年更換1次及女性平均餘命計算
    ，未來需換裝假牙3次，但原告乙○○所支出假牙製作費用
    68,000元乃選用含有86%黃金成分之高級假牙，使用年限較
    長，無庸每20年更換，故製作假牙費用已足以補償此部分損
    害，原告另行請求更換費用，係重複計算；且被告現年29
    歲，僅國中畢業，失業中而無任何資產，原告乙○○及丙○○受傷時亦無工作，沒有因治療傷勢而無法工作之情形，認
    原告乙○○、丙○○分別請求慰撫金10萬元、5萬元為過高
    ，應以3萬元、1萬元為適當。伊承認有過失，但原告有無過
    失，伊無法舉證等語資為抗辯，爰聲明：駁回原告之訴及假
    執行之聲請。
參、兩造不爭執之事項：
一、被告駕駛車牌號碼：5326—EN號自小客車，於前揭日期、時
    間及地點，準備駛出迴轉往臺北方向行駛之際，疏未注意，
    貿然迴轉碰撞原告丙○○及其騎乘車牌號碼：J8J－206機車
    所搭載之原告乙○○，致原告原告丙○○受有右肘外傷、兩
    膝外傷、左下腰部外傷等傷害；原告乙○○則受有上正中門
    齒、側門齒、右上正中門齒、側門齒牙冠斷折牙隨暴露、下
    門牙牙齦溝撕裂傷約1公分、下唇撕裂傷約1公分等傷害；被
    告自認其有過失，並經本院刑事庭以97年度交易字第667 號
    刑事判決判處被告犯過失傷害罪，處有期徒刑3月，如易科
    罰金以1千元折算1日，有台北市立萬芳醫院診斷證明書4紙
    、本院上開刑事判決一份在卷可稽（本院卷第110頁98年8月
    24日言詞辯論筆錄、附民卷第25-28頁、調解卷第3、4頁）
    。
二、原告乙○○發生上開車禍後，經縫合傷口、牙科、皮膚科治
    療而支出醫療費用等，計支出：急診、掛號、拆線、診斷證
    明費及除疤矽膠片用3,581元、假牙製作費用68,000元、除
    疤手術療程費用9,800元、交通費1,520元等項共82,901元；
    另原告丙○○亦因系爭車禍經縫合治療而支出醫療費用等，
    計支出：急診、掛號、拆線及診斷證明費用1,900元、交通
    費1,520元等項共3,420元，有台北市立萬芳醫院醫療費用收
    據、台北市立聯合醫院陽明院區診斷證明書（附民卷第25-2
    8頁，被告對上開收據金額均不爭執（附民卷第10-28、30-3
    2頁、本院卷第121-124頁、本院卷第110頁98年8月24日言詞
    辯論筆錄）。
肆、得心證之理由：
一、本件原告起訴主張被告駕駛上開自用小客車，於前揭時、地
    ，疏未注意，貿然迴轉碰撞原告丙○○及其騎乘之機車（搭
    載原告乙○○），致原告二人受有上開傷害，依侵權行為請
    求被告賠償原告38萬6,901元、賠償原告丙○○5萬3,420元
    等語；而被告對於其因過失傷害原告二人之事實，雖無爭執
    ，惟以前揭情辭置辯。是以，本件之爭點即在於：被告是否
    過失不法侵害原告之身體而應負損害賠償責任？原告有無與
    有過失？原告主張之各項損害賠償數額，是否有據？茲審究
    如次：
(一)、被告是否過失不法侵害原告之身體而應負損害賠償責任？原
    告有無與有過失？
    按行車起步前應顯示方向燈，注意前後左右有無障礙或車輛
    行人，並應讓行進中之車輛行人優先通行；汽車迴車前，應
    暫停並顯示左轉燈光或手勢，看清無來往車輛，並注意行人
    通過，始得迴轉，道路交通安全規則第89條第1項第6款、第
    106條第5款分別定有明文。經查，本件車禍事發地點，位於
    臺北縣深坑鄉○○路2段48號往石碇方向路旁，事發當時為
    夜間有照明、天氣晴、道路乾燥、平坦、無缺陷之柏油路面
    ，並無被告不能注意之情事，惟被告竟疏未注意上開道路交
    通安全規則之規定，貿然由路邊起步駛出、迴轉，原告丙○○突見被告駕車由路邊起步欲迴轉，不及閃避，2車發生碰
    撞事故，並造成原告丙○○、乙○○人車倒地，以致原告丙○○受有右肘外傷、兩膝外傷、左下腰部外傷之傷害；原告
    乙○○則受有上正中門齒、側門齒、右上正中門齒、側門齒
    牙冠斷折牙隨暴露、下門牙牙齦溝撕裂傷約1公分、下唇撕
    裂傷約1公分之傷害，業據原告提出萬芳醫院甲、乙種診斷
    證明書4份、臺北縣政府警察局道路交通事故初步分析研判
    表1份為證（附民卷第25-28頁、第29頁），並為被告所不爭
    執（本院卷第110頁，簡易庭卷）。此外，被告經本院刑事
    庭以97年度交易字第667號刑事判決判處被告犯過失傷害罪
    ，處有期徒刑3月，如易科罰金以1千元折算1日在案（附民
    卷第25-28頁、本院卷第126頁）。本件車禍事故既為被告事
    前加以注意不貿然迴轉即所得避免或防止，是其就本件車禍
    事故之發生，顯有過失，且被告上開過失不法行為與原告所
    受傷害間，確有相當因果關係，故原告主張其因被告過失不
    法行為，致受有上述身體上傷害等情，堪信為真正，應可採
    信。因此，依民法第184條第1項前段規定，被告對原告即應
    負損害賠償責任。末查，被告於本院審理時自承無法舉證原
    告有與有過失等情（本院卷第110頁98年8月24日言詞辯論筆
    錄），本院刑事庭97年度交易字第667號刑事判決亦認定並
    無證據足資證明原告丙○○有騎乘機車超速之情事，則要無
    依據民法第217條第1項減輕或免除被告賠償金額之餘地。
(二)、原告主張之各項損害賠償數額，是否有據？
 1、按因故意或過失，不法侵害他人之權利者，負損害賠償責任
    。故意以背於善良風俗之方法，加損害於他人者亦同。違反
    保護他人之法律，致生損害於他人者，負賠償責任。但能證
    明其行為無過失者，不在此限。又不法侵害他人之身體或健
    康者，對於被害人因此喪失或減少勞動能力或增加生活上之
    需要時，應負損害賠償責任，民法第184條、第193條第1項
    分別定有明文。查原告乙○○主張其因被告上開過失不法行
    為受傷，因此支出醫療費用等，即增加生活上之需要，合計
    ：急診、掛號、拆線、診斷證明費及除疤矽膠片用3,581 元
    、假牙製作費用68,000元、除疤手術療程費用9800元、交通
    費1,520元等項共82,901元：另原告丙○○亦因系爭車禍經
    治療而支出醫療費用等，增加生活上之需要，計支出：急診
    、掛號、拆線及診斷證明費用1,900元、交通費1,520元等項
    共3,420元，有原告乙○○提出之萬芳醫院急診費用收據、
    牙科拆線收據與乙種診斷證明費用收據、甲種診斷證明費用
    與掛號費收據、黃健勇皮膚科費用收據與診斷證明書、皮膚
    除疤矽膠片、家福牙醫費用收據、馨牙診所費用收據、臺北
    市立聯合醫院陽明院區體檢及診斷證明費用收據、健康牙醫
    費用收據、孝忠牙醫費用收據、孝忠牙醫假牙製作費用收據
    及除疤手術療程規劃單，與原告丙○○提出之萬芳醫院急診
    費用收據、甲種與乙種診斷證明書費用及掛號費收據、臺北
    市立聯合醫院陽明院區體檢及診斷證明費用收據杏昌診所拆
    線費用及診斷證明收據等件為證（附民卷第10-28、31-32頁
    、本院卷第122頁），亦為兩造所不爭執（本院卷第110頁98
    年8月24日言詞辯論筆錄），故原告此部分請求，應屬有據
    ，應准許之。
 2、次按請求將來給付之訴，以有預為請求之必要者，得提起之
    ，民事訴訟法第246條定有明文。查原告乙○○主張因假牙
    有使用期限，若以20年更換1次，考量國人女性平均餘命為7
    8歲，則原告乙○○目前年齡23歲尚須更換3次，預估總費用
    以上開製作假牙費用68,000為基準共204,000元（68,000x3=
     1,204,000），此屬將來給付之訴，且被告已表明拒絕支付
    更換假牙費用，可見原告乙○○顯有預為請求之必要，應許
    原告乙○○提起之。又原告乙○○提出之孝忠牙科就醫證明
    單記載：「可能20年後需要重作假牙…。」（本院卷第12 1
    頁），依目前醫療科技，固然20年後有重做假牙之可能，惟
    20年後所更換之假牙，因材料技術必然更為進步，耐用年限
    將更長而可能無須再次更換，本院認被告預先支付原告更換
    假牙費用之次數以1次為適當，是原告乙○○主張被告應預
    先給付第2次更換假牙之費用，洵屬正當，惟應依據霍夫曼
    計算式，扣除中間利息後為34,000元（計算式為：68,000x0
    .5 ＝34,000）。是原告可預先請求被告給付之假牙費用為3
    4,000元，其逾此部分之請求，即屬無據。
 3、末按，不法侵害他人之身體、健康、名譽、自由、信用、隱
    私、貞操，或不法侵害其他人格法益而情節重大者，被害人
    雖非財產上之損害，亦得請求賠償相當之金額。其名譽被侵
    害者，並得請求回復名譽之適當處分，民法第195條第1項定
    有明文。再按，慰撫金之核給標準，應斟酌雙方身分、地位
    及經濟狀況及其他各種情形核定之，最高法院著有76年台上
    字第1908號判例可資參照。查被告過失不法侵害原告之身體
    ，依民法第195條第1項規定，被告應賠償原告此項非財產上
    之損害。查原告乙○○現年24歲，因治療牙齒期間無法正常
    進食，疼痛不堪，且其牙齒永久由真牙更換為假牙，其精神
    上所受痛苦非輕，目前於宏洲公司上班，月薪約22,000元，
    無任何資產；而原告丙○○現年24歲，因腳傷無法運動、打
    工，精神上受有輕微程度痛苦，目前甫自大學畢業正待業中
    ；及被告國中畢業，目前待業中，無任何資產，此為兩造所
    自承並有稅務電子閘門財產所得調件明細表附卷可憑（本院
    卷第85頁98年6月24日言詞辯論筆錄、第11-26頁），本院審
    酌被告駕駛行為怠忽注意之過失程度，雙方身分、地位及經
    濟一切情況，認為被告應給付原告乙○○之慰撫金以3萬元
    為適當；而給付原告丙○○之慰撫金以1萬元為適當，均應
    准許，至於其逾此部分之請求，為無理由，不應准許。
二、綜上所述，原告本於侵權行為之法律關係，原告乙○○請求
    被告給付14萬6,901元（醫療費用82,901元暨將來更換假牙
    之費用34,00 0元、慰撫金30,000元），為有理由，應予准
    許，逾此範圍之請求為無理由，應予駁回；原告丙○○請求
    被告給付1萬3,400元（醫療費用3,420元及慰撫金10,000元
    ），為有理由，應予准許，逾此範圍，為無理由，應予駁回
    。
伍、原告二人陳明願供擔保，請求准予宣告假執行，核原告勝訴
    部分，尚無不合，爰各酌定相當之擔保金額，予以准許，至
    敗訴部分，其假執行之聲請，因訴之駁回而失所依據，應予
    駁回。
陸、本件事證已臻明確，兩造其餘攻擊防禦方法，核與本件判決
    結果無影響，爰不逐一論駁，併此敘明。
柒、據上論結，本件原告之訴，為一部有理由，一部無理由，並
    依民事訴訟法第79條、第85條第1項、第390條第2項，判決
    如主文。
中    華    民    國    98    年    11    月    9     日
                  民事第六庭    法  官  楊晉佳
以上正本係照原本作成
如對本判決上訴，須於判決送達後20日內向本院提出上訴狀
中    華    民    國    98    年    11    月    9    日
                                書記官  蘇炫綺

司法院資訊處製作；財團法人民間司法改革基金會備份。
